臺灣士林地方法院民事判決　　　　　　　 95年度訴字第693號
原　　　告　丙○○
訴訟代理人　盧慶南律師
被　　　告　戊○○
　　　　　　甲○○
　　　　　　肯忠五金有限公司
上1 人法定
代　理　人　乙○○
　　　　　　己○○
上4人共同
訴訟代理人　謝清福律師
上列當事人間拆屋還地事件，本院於民國96年8 月20日言詞辯論
終結，判決如下：
    主  文
被告己○○、肯忠五金有限公司應將臺北市○○區○○街十六號
之一房屋如附圖所示Ｂ部分面積四一點四九平方公尺部分騰空遷
讓。
被告己○○、甲○○應將臺北市○○區○○街十六之五號房屋如
附圖所示Ａ部分面積一七點０五平方公尺部分騰空遷讓。
被告戊○○應將坐落臺北市○○區○○段一小段一００之二地號
土地，門牌號碼臺北市○○區○○街十六號之一房屋占用該土地
如附圖所示Ｂ部分面積四一點四九平方公尺，及門牌號碼臺北市
北投區○○街十六之五號房屋占用該土地如附圖所示Ａ部分面積
一七點０五平方公尺，與如附圖所示ＣＤ連線之牆壁面積零點一
七平方公尺拆除，並將所占用之上開土地返還原告。
被告戊○○應給付原告新臺幣壹拾萬捌仟柒佰柒拾壹元，及自民
國九十五年五月二十八日起至清償日止，按年息百分之五計算之
利息，並自民國九十五年五月二十八日起至拆屋還地之日止，按
月給付原告新臺幣貳仟壹佰肆拾參元。
原告其餘之訴駁回。
訴訟費用新臺幣貳萬壹仟零玖拾元由被告連帶負擔。
本判決第一項於原告以新臺幣壹拾萬肆仟元為被告己○○、吳定
金預供擔保後，得假執行；但被告己○○、甲○○如於假執行程
序實施前，以新臺幣參拾壹萬零參佰壹拾元為原告預供擔保後，
得免為假執行。
本判決第二項於原告以新臺幣貳拾伍萬貳仟元為被告己○○、忠
五金有限公司預供擔保後，得假執行；但被告己○○、肯忠五金
有限公司如於假執行程序實施前，以新臺幣參拾壹萬零參佰壹拾
元為原告預供擔保後，得免為假執行。
本判決第三、四項於原告以新臺幣參拾伍萬陸柒仟元為被告戊○○預供擔保後，得假執行；但被告戊○○如於假執行程序實施前
，以新臺幣壹佰零陸萬捌仟伍佰貳拾貳元為原告預供擔保後，得
免為假執行。
原告其餘假執行之聲請駁回。
    事實及理由
壹、程序方面：
一、訴狀送達後，原告不得將原訴變更或追加他訴。但請求之基
    礎事實同一者、擴張或減縮應受判決事項之聲明者。不在此
    限，民事訴訟法第255條第1項第2款、第3款分別定有明文。
    本件原告於於民國95年7 月27日起訴狀係以鄰地所有人即被
    告戊○○所有二層樓建物部分坐落原告所有臺北市○○區○○段1 小段100-2 地號土地上，為無權占有，基於所有權之
    法律關係請求被告戊○○將上開二層地上物拆除佔用原告所
    有土地部分拆除，將土地返還原告，嗣於95年9 月25日民事
    準備狀中以上開二層地上物中門牌號碼臺北市○○區○○街
    16 號 之1 房屋為乙○○經營之肯忠五金有限公司租賃使用
    ，門牌號碼臺北市○○區○○街16之5 號二層房屋為甲○○
    租用開設富品紅木家具大賣場使用，上開房屋之後半部建物
    無權占用系爭土地，爰並依所有權之法律關係追加起訴肯宗
    伍金有限公司、甲○○分別自上開佔用部分遷出；嗣於96年
    1 月11日民事爭點整理狀以甲○○及肯忠五金有限公司均向
    己○○承租，是己○○為間接占有人，爰再追加己○○為被
    告（本院卷，第34、35、140 頁），均係基於所有權之作用
    請而追加起訴，被告戊○○雖為反對原告之追加，惟本院認
    原告之上開追加被告，其請求之礎事實同一，合於民事訴訟
    第25 5條第1 項第2 款之規定，應予准許。又原告於起訴狀
    係請求戊○○給付自起訴狀繕本送達之翌日（即95年8 月9
    日）起至清償日止，給付原告相當於租金之不當得利金額新
    台幣（下同）9,146 元，嗣於96年1 月11爭點整理狀中就不
    當得利部分聲明：被告應給付原告548760元及自95年5 月28
    日起至返還土地按月給付原告9,146 元。本院認係屬原告擴
    張數量上之請求，依前開規定，自為法之所許，合先敘明。
貳、實體方面：
一、原告起訴主張：原告於民國（下同）90年5 月16日向前手陳
    周秀玉買受坐落臺北市○○區○○段1 小段100 地號土地（
    下稱100 地號土地），並於同月28日辦妥所有權移轉登記，
    嗣於93年間接獲臺北市政府函表示系爭土地上有建物，不符
    農業使用，需改課地價稅，伊始向臺北市士林地政事務所申
    請地界勘查，發現被告戊○○無權占用前開部分土地，伊始
    就被竊占之土地辦理分割登記為同小段100 之2 地號（下稱
    系爭土地）。被告於渠所有同小段98、99地號土地搭建門牌
    號碼臺北市○○區○○街16號之1 、16號之5 建物，無權占
    有系爭土地。被告戊○○並以被告己○○為出租名義人，分
    別將16號之1 建物出租予被告甲○○即富品紅木傢具大賣場
    ，將16號之5 建物出租予肯忠五金有限公司（下稱肯忠公司
    ）。原告幾經催討，均不獲置理。該建物分別占用系爭土地
    如附圖即複丈成果圖所示之位置及面積，依據民法第767 條
    規定，自得請求渠等將建物拆除並返還占用土地。又渠等無
    權占用系爭土地，為無法律上之原因而受有利益，依據民法
    第179 條規定，原告得請求渠等返還相當於租金之不當得利
    ，且依土地法第105 條準用同法第97條規定，應按系爭土地
    申報地價年息10％計算為適當，是渠等應返還原告不當得利
    之占用期間與數額、遲延利息，為此，爰依上開規定，訴請
    被告拆屋還地及返還不當得利等語，並聲明求為判決：(一)請
    求判命被告戊○○應就原告所有座落臺北市○○區○○段1
    小段100 之2 地號土地之地上物即門牌臺北市○○區○○街
    16 號 之1 房屋占用41.49 平方公尺（附圖Ｂ部分）及臺北
    市○○區○○街16號之5 房屋占用17.05 平方公尺（附圖Ａ
    部分）與附圖ＣＤ連線之牆壁0.17平方公尺，共計58.71 平
    方公尺拆除，將土地返還原告。(二)被告己○○、肯忠五金有
    限公司應就上開臺北市○○區○○街16號之1 房屋所占系爭
    土地41.49 平方公尺部分遷離，被告己○○、甲○○應就上
    開臺北市○○區○○街16號之5 房屋所占用系爭土地17.05
    平方公尺遷離，將土地返還原告。(三)被告戊○○應給付原告
    新臺幣548,76 0元及自95年5 月28日起至返還土地之日止按
    給付原告新臺幣9,146 元。(四)訴訟費用由被告連帶負擔。(五)
    本判決原告願供擔保，請准宣告假執行。
二、被告則以：系爭土地由原100 地號土地（72年重測前士林區
    ○○段440 地號）分割而來，土地所有權人為陳周秀玉，同
    小段101 地號（重測前441 地號）亦為其所有。與上開100
    地號相鄰土地，即同小段98、99地號（重測前438 、439 地
    號）土地則為被告戊○○所有，重測前442 、443 地號則由
    林啟龍、陶蔡起蘭、蔣趙志堅3 人共有。上開各筆土地於重
    測前之界址不規則，不適於機械耕作，72年7 月1 日各方於
    地政機關協調下，同意「相鄰地籍線截彎取直，且屬個人所
    有土地相互間地籍線亦截彎取直，但臨河堤邊（即442 之2
    地號與442 地號、441 之1 地號與441 地號、438 之1 地號
    與438 地號）寬度保持與原地籍線寬度相同（詳如地籍調查
    界址標示補正處理記載表中，補正後略圖所示），調整後的
    面積以現場界標（石樁中心）為準，面積依此重新計算，如
    有增減，各方均不得異議。」當時雙方即有共識，如截彎取
    直後與地上物界線不一致時，不得異議。基於上開約定，可
    知陳周秀玉即已同意被告使用系爭土地之意。原告於90年5
    月16日向陳周秀玉購買100 地號土地後，再分割出100 之2
    地號，是原告於向其前手陳周秀玉購買時，對上述情形即已
    知悉，且於過戶前之90年5 月18日，曾向臺北市士林地政事
    務所申請鑑定界址，現場並定有編號1 至4 木樁，有當時之
    成果圖可考。被告戊○○於66年12月間於438 地號（現98地
    號）建築門牌號碼臺北市○○區○○街16號建物，於建造該
    建物同時，並在同段439 地號（現99地號）土地建築同街16
    號之1 、16號之5 建物，己○○於徵得戊○○之同意，分別
    將16號之1 建物出租予甲○○，將16號之5 建物出租予肯忠
    公司，為有權使用，是原告之訴為無理由等語置辯，並聲明
    ：(一)原告之訴及其假執行之聲請均駁回。(二)訴訟費用由原告
    負擔。(三)如受不利判決，願供擔保請准宣告免為假執行。
三、下列事實為兩造所不爭執：
  (一)72年7 月1 日重測前坐落臺北市○○區○○段440 地號土地
    於56年12月21日以買賣為原因登記予陳周秀玉，重測後改編
    為臺北市○○區○○段1 小段100 地號，該地號地目為田，
    該筆土地於於90年5 月28日以買賣為原因登記予原告，並於
    93年12月7 日以分割為原因分割出100 之1 與100 之2 地號
    。
  (二)被告戊○○為10037 建號即門牌號碼臺北市○○區○○街16
    號建物所有權人，該建物坐落臺北市○○區○○段1 小段98
    地號土地。該建物主要用途為農舍，主要建材為加強磚造，
    面積第一層為159.34平方公尺，第二層為159.34平方公尺，
    總面積為318.68平方公尺。附屬建物陽台為62.67 平方公尺
    ，平台為62.67 平方公尺。
  (三)臺北市士林地政事務所測量結果，以95年11月29日北投士地
    二字第09531991900 號函覆本院，系爭土地如附圖Ａ部分即
    門牌號碼洲美街16號之5 被告戊○○所有，由被告甲○○承
    租經營之富品紅木傢俱使用之建物，占用土地面積17.05 平
    方公尺，Ｂ部分即門牌號碼洲美街16號之1 即被告戊○○所
    有，由肯忠公司承租使用之建物，占用土地面積41.49 平方
    公尺，ＣＤ牆壁連線係被告戊○○所有圍牆占用位置，面積
    0.17平方公尺。
  (四)72年7 月1 日甲方（戊○○）、乙方（陳周秀玉出國，由陳
    德永代）、丙方（林啟龍、陶蔡起蘭、蔣趙志堅）於臺北市
    北投區○○○路○ 段78號5 樓經臺北市地政處測量大隊協調
    ，達成下列協議：「甲方所有權人邀乙、丙方所有權人於72
    年7 月1 日假本大隊臨時辦公室召開協商會議，協商結果各
    方同意相鄰地籍線截彎取直，且屬個人所有土地相互間地籍
    線亦截彎取直，但臨河堤邊（即442 之2 地號與442 地號、
    441 地號與441 之1 地號、438 地號與438 之1 地號）寬度
    保持與原地籍線寬度相同（詳如地籍調查界址標示補正處理
    記載表中，補正後略圖所示），調整後之面積以現場界標（
    石樁中心）為準，面積依此重新計算，如有增減，各方均不
    得異議。截彎取直純係以考慮登記簿面積為依據原則下調整
    地籍線，如與地上物有出入（不符）亦無異議，其他未敘及
    界址點位置，仍以重測後地籍原圖為準不予更動。乙方所有
    權人出國，由陳德永先生代理，並附具委託書。」
  (五)臺北市北投區戶政事務所於96年8 月8 日，以北市投戶字第
    09630814600 號函本院，經查本所現有門牌檔存資料，並無
    「洲美街16號之1 」及「洲美街16號之5 」門牌編釘記錄；
    惟查有「洲美街臨16號之1 」於民國74年4 月19日初編，「
    洲美街臨16號之5 」於民國76年2 月16日初編。
  (六)臺北市稅捐稽徵處北投分處於96年8 月10日，以北市稽北投
    乙字第09631176000 號函本院，經查本分處並無北投區○○
    街16號之5 房屋相關涉及資料，另北投區○○街16號之1 房
    屋於73年10月申請設立房屋稅籍，該建物核定面積為80平方
    公尺，用途為倉庫。
    上開不爭執之事實，且有不動產異動索引（第186 頁以下）
    、土地登記謄本（第7 頁以下、第43頁）、履勘筆錄（第26
    頁以下、第72頁以下）及房屋內部照片12幀（第36頁以下）
    在卷可憑，並經本院依職權向臺北市政府地政處土地開發總
    隊調取72年7 月1 日土地界址糾紛協調記錄（第84頁以下）
    等卷宗查核屬實，均堪認為真實。
四、本件爭點經兩造協議並簡化如下：
  (一)被告戊○○、己○○、甲○○、肯忠公司是否無權占用系爭
    土地？
  (二)原告是否得依民法第767 條前段，請求被告戊○○拆屋還地
    ？
  (三)被告主張民法第796 條，原告知悉被告占用而不即提出異議
    ，是否有理？
  (四)原告之請求是否為權利濫用？
  (五)系爭洲美街16號之1 、16號之5 建物是否於72年7 月1 日協
    調前即已存在？
五、茲就上述爭點，析述本院得心證之理由如下：
  (一)被告戊○○、己○○、甲○○、肯忠公司是否無權占用系爭
    土地？原告是否得依民法第767 條前段，請求被告戊○○拆
    屋還地？
  １、按「當事人主張有利於己之事實者，就其事實有舉證之責
      任。」，民事訴訟法第277 條前段定有明文，是以無權占
      有為原因，請求返還所有物之訴，原告就被占用物之所有
      權存在及被告占用之事實，除被告自認或不爭執者外，應
      負舉證責任，而被告如以非無權占有為抗辯者，原告就被
      告占有為無法律上權源之事實，不負舉證責任，被告應就
      其取得占有係有正當權源之事實證明之，如不能證明，則
      應認原告之請求為有理由。經查，本件原告主張伊所有之
      系爭土地，遭被告戊○○所有16號之1 、16號之5 建物及
      圍牆無權占有如附圖所示Ａ、Ｂ、ＣＤ連線牆壁部分等情
      ，已據其提出土地及建物登記謄本可證，且經本院囑託臺
      北市士林地政事務所派員前往現場勘測明確，並製有複丈
      成果圖附卷可稽，而被告戊○○將上開16號之1 、16號之
      5 建物交由被告己○○出租，己○○分別將上開2 門牌號
      碼建物出租與甲○○、肯忠公司，此經本院勘驗現場屬實
      ，製有勘驗筆錄在卷可佐，復為被告等所不爭執。然則，
      原告所有系爭土地，如附圖所示Ａ部分土地係由建物所有
      人戊○○暨建物出租人己○○（間接占有人）及承租人甲○○直接占有人等人占有使用而如附圖Ｂ部分所示土地，
      係由建物所有人戊○○暨建物出租人己○○（間接占有人
      ）及承租人肯忠公司占有使用，暨如附圖ＣＤ連線所示牆
      壁部分，係被告戊○○興建之圍牆占用等之事實，均屬明
      確，合先敘明。
　２、玆應審究者為，被告戊○○所有上開如附圖Ａ、Ｂ、ＣＤ
　　　連線牆壁等地上物占有使用原告所有之系爭土地是否無權
  　　占有？
  １）原告主張被告係無權占有上開Ａ、Ｂ、ＣＤ連線牆壁部分
  　　之土地，被告戊○○則否認其係無權占有，辯稱：被告戊○○與原告之前手陳周秀玉於72年土地重測時，曾有因將
      地籍線截彎取直，互相交換使用土地之協議，依最高法院
      民事庭75年3 月11日75年度第5 次民事庭決議見解，兩造
      間有租賃關係，依民法第425 條買賣不破租賃之規定，原
      告應繼受此租賃關係，故被告非無權占有，原告不得請拆
      屋還地等語。
  ２）經查：被告所稱75年3 月11日最高法院75年度第5 次民事
  　　庭會議決議（一）之內容如下：「甲所有之Ａ地與乙所有
    　之Ｂ地相毗鄰，因地界不規則，雙方為建屋方便，乃約定
      將相鄰部分之界址取直，因而逾越原界址之土地，均同意
      對方建築房屋（未辦理所有權移轉登記手續），嗣乙將Ｂ
      地售與丙，丙乃本於所有權訴請甲將占用Ｂ地上之建物拆
      除交並還土地，查本件例示情形，甲乙問既原有約定，當
      無民法第七百九十六條越界建築規定之適用，惟關於土地
      之約定交互使用，並非無償，不能認為使用借貸；既不為
      土地所有權之移轉，亦不能認為互易，其性質應屬互為租
      賃之關係，乙如已將Ｂ地所有權移轉與丙，甲就Ｂ地之占
      用部分，應有民法第四百二十五條之適用。丙不能主張甲
      係無權占有而請求拆屋還地。」。據此可知該決議之設題
      定情形及結論如下：(一)甲所有之Ａ地與乙所有之Ｂ地相毗
      鄰。(二)Ａ地與Ｂ地界間之地界不規則。(三)雙方均係為建屋
      方便，而約定將相鄰部分之界址截彎取直，雙方互有逾越
      原界址即互相佔用對方土地而為興建房屋。(四)雙方均同意
      對方逾越疆界而建築房屋。(五)最終雙方均未就同意對方逾
      越疆界建築所佔用之土地，辦理所有權移轉登記手續。(六)
      因雙方係互相交換土地使用，並非無償，而非使用借貸，
      且因未辦理土地所有權移轉登記，亦非互易，最高法院認
      其性質應屬互為租賃之關係。(七)因係租賃關係，而有民法
      第425 條買賣不破租賃規定之適用，故雙方之後手均不得
      以對方為無權佔用而訴請拆屋還地。
  ３、而查本件之情形，依臺北市政府地政處土地開發總隊檢送
      本院之有關被告戊○○、原告之前手陳周秀玉及鄰地所有
      人林啟龍、陶蔡起蘭、蔣趙志堅等人就重測前坐落臺北市
      士林區○○段438 、439 、440 、441 、442 、443 等6
      筆土地經重測後公告時，甲方即原告發現重測後地籍圖之
      圖、地不符，有礙耕作，要求將地籍圖地形不整，不適耕
      作的土地交換分合，以便利機械耕作，因而提出口頭異議
      ，經臺北市地政處測量大隊會集地相關鄰地所有人於72年
      7 月1 日在臺北市北投區○○○路○ 段78號5 樓調商，經
      協商結果（協調記錄見本院卷第86頁）：甲方（戊○○）
      、乙方（陳周秀玉出國，由陳德永代）、丙方（林啟龍、
      陶蔡起蘭、蔣趙志堅），達成下列協議結果：「甲方所有
      權人邀乙、丙方所有權人於72年7 月1 日假本大隊臨時辦
      公室召開協商會議，協商結果各方同意相鄰地籍線截彎取
      直，且屬個人所有土地相互間地籍線亦截彎取直，但臨河
      堤邊（即442 之2 地號與442 地號、441 地號與441 之1
      地號、438 地號與438 之1 地號）寬度保持與原地籍線寬
      度相同（詳如地籍調查界址標示補正處理記載表中，補正
      後略圖所示），調整後之面積以現場界標（石樁中心）為
      準，面積依此重新計算，如有增減，各方均不得異議。截
      彎取直純係以考慮登記簿面積為依據原則下調整地籍線，
      如與地上物有出入（不符）亦無異議，其他未敘及界址點
      位置，仍以重測後地籍原圖為準不予更動。乙方所有權人
      出國，由陳德永先生代理，並附具委託書。」等語，測量
      大隊並根據此一協商結果，調整界址，實施重測。被告戊○○所有之土地重測後為洲美段98、99地號，面積分別0.
      1065公頃、0.1520公頃，乙方即原告之前手陳周秀玉所有
      之土地重測後為100 、101 地號，面積分別為0.4474公頃
      、0.1112公頃，丙方蔣趙志堅等3 人共有之土地重測後為
      102 、103 地號，面積分別為0.0810公頃、0.2087公頃，
      甲、乙丙3 方並均已依重測結果為土地重測之登記完竣（
      見本院卷90頁，地調查界址標示補正處理記載表）。故本
      件情形與前揭最高法院決議比較結果，可知：其中(一)原告
      之前手所有之系爭土地（即Ａ地）與被告所有之土地（即
      Ｂ地）相毗鄰。(二)Ａ地與Ｂ地界間之地界不規則。(三)雙方
      約定將相鄰部分之界址截彎取直等情固屬相同；惟就其中
      第(三)部分，本件係為便利機械耕作而為交換土地之議，與
      前揭決議情，係為交換土地興建房屋之情形，則有不同，
      此其不同者一。且本件並無前揭(四)雙方均同意對方逾越疆
      界而建築房屋，此其不同者二，且本件雙方就同意截彎取
      原屬對方所有土地部分，依截彎取直後之地界線辦重測取
      得土地所有權，故屬互易之性質，與前揭決議情形，雙方
      最終並未就對方逾越疆界建築所佔用之土地，辦理所有權
      移轉登記手續之情形有異，此其不同者三。是以本件情形
      即屬互易，並無適用前揭高法院決議意旨成立租賃之可言
      。職是，自亦無民法第425 條買賣不破租賃規定之適用之
      餘地。而查原告之前手與被告戊○○互易土地而重測之結
      果，重測後之土地即分屬原告之前手或被告戊○○所有，
      各就該土地有完之所有權，且無互相成立租賃關係之可言
      ，已如前述，則被告戊○○所有之地上建物如位於重測後
      原告之前手（及其後依買賣關係取得土地所有權之原告）
      所有之系爭土地上，即屬無權占有，即可認定。而被告戊○○所有系無權占有之爭物係由其弟被告己○○將之出租
      與被告肯忠公司及吳定金，而肯忠公司、甲○○之占有係
      自己○○傳來，己○○之占有係自被告戊○○傳來，而被
      告戊○○既係無權占有，已如前述，則被告己○○、肯忠
      公司及甲○○自同屬無權占有，自不待言。
  4.次按所有人對於無權占有其所有物者，得請求返還之；對於
    妨害其所有權者，得請求除去之，民法第767 條前段、中段
    分別定有明文。依上1.所述，堪認被告戊○○所有之系爭建
    物及圍牆確實占有原告之系爭土地如附圖所示Ａ、Ｂ、ＣＤ
    連線牆壁部分，而被告戊○○復無法舉證證明其有何使用系
    爭土地之正當權源，則原告依民法第767 條之規定，請求被
    告戊○○應將占有系爭土地上如附圖Ａ、Ｂ、ＣＤ連線牆壁
    部分拆除，並返還系爭土地予原告，即非無據。又被告己○○、肯忠公司、甲○○或基於使用借貸或基於租賃關係而使
    系爭建物，而該建物如附圖Ａ、Ｂ、ＣＤ連線牆壁部分，係
    無權占用原告所有系爭土地，為無權占有，則原告基於無權
    占有之法律關係併請求占用系爭建物如附圖Ａ部分之被告己○○、肯忠公司及無權占有如附圖Ｂ部分之被告己○○、甲○○分別自上開建物騰空遷讓，亦屬於法有據，應予准許。
  (二)系爭洲美街16號之1 、16號之5 建物是否於72年7 月1 日協
    調前即已存在？被告主張民法第796 條，原告知悉被告占用
    而不即提出異議，是否有理？
  　按土地所有人建築房屋逾越彊界者，鄰地所有人如知其越界
    而不即提出異議，不得請求移去或變更其建築物，固為民法
    第796 條前段所明定，惟所謂知其越界，須鄰地所有人事實
    上知悉越界建築，方足當之，而主張鄰地所有人知其越界而
    不即提出異議者，應就此項事實負舉證之責任，最高法院83
    年度臺上字第605 號判決參照。被告雖抗辯系爭建物早於67
    年間即興建完成，原告應早知其越界而未即時異議，不得再
    訴請拆屋還地云云，惟查原告係於90年間始取得系律土所有
    權，則原告自無可能知悉被告戊○○於系爭建物興建（於民
    60幾年或70幾年興建）之時係屬越界建築之情形。至證人丁○○於本院96年7 月23日言詞辯論期日證稱：「於蔣中正死
    後沒幾年，渠透過林武雄介紹，向陳周秀玉承租100 地號土
    地耕種，並約定以田賦作為租金，我不清楚被告廠房何時建
    造，但渠開始耕種時廠房就已經有了」、「我不知道戊○○
    蓋的廠房，後面還有2 棟占用陳周秀玉的土地」（第167 頁
    以下）等語，並不能證明原之前手陳周秀玉係於被告戊○○
    興建系爭建物之，即已知悉越界建築之情形。又依本院函查
    16號之1 及16號之5 建物核課房屋稅資料及設立門牌時間如
    兩造不爭執事實(一)6.、7.所示，並無「洲美街16號之1 」及
    「洲美街16號之5 」門牌編釘記錄；惟查有「洲美街臨16號
    之1 」於74年4 月19日初編，「洲美街臨16號之5 」於76年
    2 月16日初編；「16號之1 房屋於73年10月申請設立房屋稅
    籍」。又據臺北市士林地政事務所95年11月27日北市士地二
    字第09532005900 號函（第79至83頁），依該函所附土地複
    丈成果圖（第84頁左半部），僅標示100 地號土地界址，並
    未標示前開建物實際占用情形，亦不能證明系爭建物係蓋旅
    重測前或重測後，惟不論系律建物係蓋於重測前或晢測後，
    被告戊○○均不能舉證證明原告之前手陳周秀玉於被告戊○○興建系律建物時，即已知悉被告戊○○係越界建築，而未
    提出異議，則其上開抗辯，即屬無據。
  (三)原告之請求是否為權利濫用？
    按權利之行使，依民法第148 條規定，固不得以損害他人為
    主要目的，然權利之行使，是否以損害他人為主要目的，應
    就權利人因權利行使所能取得之利益，與他人及國家社會因
    其權利行使所受之損失，比較衡量以定之。倘其權利之行使
    ，自己所得利益極少而他人及國家社會所受之損失甚大者，
    非不得視為以損害他人為主要目的，此乃權利社會化之基本
    內涵所必然之解釋，最高法院71年台上字第737 號判例可資
    參照。查系爭建物及圍牆經測量結果，占用系爭土地之面積
    達58.71 平方公尺，有系爭複丈成果圖可憑，且原告訴請被
    告拆除者，雖包括被告所有系爭建物之一部，惟建物部分面
    積為58.54 平方公尺，加以補強支撐後，其拆除應尚不致影
    響主建物之結構安全。是相較於兩造之損益得失，尚難認原
    告依法訴請被告拆屋還地，係以損害他人為主要目的。由是
    ，被告抗辯原告提起本訴，顯屬權利濫用，依法應予禁止云
    云，亦無可採。從而，原告依民法第767 條之規定，訴請被
    告戊○○將占用系爭土地上如附圖所示Ａ、Ｂ、ＣＤ連線牆
    壁拆除，將所占用土地返還予原告，於法自無不合。
六、原告請求不當得利之範圍及計算之依據：
  (一)按無權占有他人土地，可獲得相當於租金之利益，並致土地
    所有權人受有同額之損害，為社會之通念，是無權占有人顯
    係無法律上之原因而受利益，土地所有權人自得依不當得利
    法則，請求返還相當於租金之利益，是原告自得請求計算相
    當於租金之不當得利。查被告無權占用系爭土地如附圖所示
    Ａ、Ｂ、ＣＤ連線牆壁部分土地，其因占有使用系爭土地而
    受有利益，並致原告受有損害，已屬明瞭。從而，原告依民
    法第179 條之規定，請求被告應給付原告自無權占用系爭土
    地之日（取得系爭建物所有權之日）即90年5 月28日起至95
    年5 月27日止之相當於租金之不當得利，並應自95年5 月28
    日起，至返還系爭土地之日止，按月給付相當於租金之不當
    得利，即屬有據。
  (二)又按城市地方房屋之租金，以不超過土地及其建築物申報總
    價額年息10％為限，土地法第97條第1 項定有明文，此項規
    定於租用基地建築房屋準用之，同法第105 條亦有明文。其
    次，所謂土地價額係指法定地價而言；土地所有人依土地法
    所申報之地價為法定地價，土地所有權人未於公告期間申報
    地價者，以公告地價（並非公告現值）80％為其申報地價，
    土地法第148 條、土地法施行法第25條、平均地權條例第16
    條前段亦定有明文，故土地法第97條第1 項所謂之申報地價
    ，即指該土地之申報地價而言。又所謂年息10％為限，乃指
    基地租金之最高限額而言，並非一律依照申報價額年息10％
    計算之，尚須斟酌基地位置、工商繁榮程度、使用人利用基
    地之經濟價值、所受利益及社會情感等情事而為決定。查系
    爭土地之申報地價，參諸系爭土地坐落臺北市北投區轄內，
    位居砂石場後面，為空地且雜草叢生，砂石場已列為計畫道
    路（100 之1 、10 1地號土地），未來將瀕臨20米計畫道路
    ，是本院爰審酌前開規定，及系爭土地所在位置、交通及生
    活機能之現況各節，認原告所請求者係以被告所占用系爭土
    地之時間、面積及系爭土地申報地價之年息6 ％，作為計算
    被告應給付原告相當於租金之不當得利之準據，並無不當，
    應予准許。依此計算，則原告依不當得利之法律關係，請求
    被告給付之金額及其計算式如附表所示，其愈此部分之請求
    ，為無理由，應予駁回。
七、綜上所述，原告基於民法767 條規定訴請被告己○○、肯忠
    公司應將臺北市○○區○○街十六號之一房屋如附圖所示Ｂ
    部分面積四一點四九平方公尺部分騰空遷讓，被告己○○、
    甲○○應將臺北市○○區○○街十六之五號房屋如附圖所示
    Ａ部分面積一七點０五平方公尺部分騰空遷讓，暨被告戊○○將系爭土地上如附圖所示Ａ、Ｂ、ＣＤ連線牆壁拆除，將
    土地返還予原告，並依不當得利之法律關係請求被告戊○○
    給付原告135,965 元，及自95年5 月28日起按月給付原告2,
    143 元，為有理由，應予准許，其逾上開金額之請求，既請
    求被告非系無權占有房屋所有人之己○○、肯忠公司、甲○○等將建物所占用土地返還原告部分之請求，均為無理由，
    應予駁回。
八、兩造均陳明願供擔保分別請求准予假執行或免為假執行，就
    原告勝訴部分核無不合，爰分別酌定相當之擔保金額均予以
    准許。至於原告敗訴部分，其假執行之聲請已失所依附，應
    併予駁回。
九、本案事證已臻明確，兩造其餘主張陳述及所提之證據，均毋
    庸再予審酌，附此敘明。
十、本院依職權定本件之訴訟費用額為21,090元（第1 審裁判費
    11,890元、測量費用9,200 元），應由被告連帶負擔。
十一、據上論結，本件原告之訴為一部有理由，一部無理由，依
      民事訴訟法第79條、第85條第1 項、第390 條第2 項、第
      392 條第2項，判決如主文。
中　　華　　民　　國　　96　　年　　9 　　月　　28　　日
                  民事第一庭  法　官　洪舜帆
以上正本證明與原本無異。
如對本判決上訴，應於判決送達後20日內向本院提出上訴狀。
中　　華　　民　　國　　97　　年　　5 　　月　　 8　　日
                    　　　　　書記官　李明章
附表：原告得請求被告戊○○給付之不當得利數額（元以下4 捨
      5 入）：
  (一)90年5 月28日起至92年12月31日：
    8,100元×80％×58.71（平方公尺）×6％×948/365＝
    59,286元
  (二)93年1 月1 日起至95年5 月27日：
    7,300元×80％×58.71（平方公尺）×6％×878/365＝
    49,485元
  (三)90年5 月28日起至95年5 月27日，原告所得請求金額：
    59,286＋49,485＝108,771元
  (四)95年5 月28日起被告應按月給付各原告之金額：
    7,300元×58.71（平方公尺）×6％÷12＝2,143元
